【裁判字號】    95,簡上,36
【裁判日期】    950725
【裁判案由】    背信等
【裁判全文】
臺灣板橋地方法院刑事判決              95年度簡上字第36號
上  訴  人  臺灣板橋地方法院檢察署檢察官
上  訴  人
即  被  告  甲○○
選任辯護人  謝秉原律師
上列上訴人因被告背信等案件，不服本院九十四年度簡字第五二
一八號中華民國九十四年十一月三十日第一審判決（聲請簡易判
決處刑案號：九十四年度偵字第一五０五四號），提起上訴，本
院管轄之第二審合議庭判決如下：
    主  文
上訴駁回。
    事  實
一、甲○○與乙○○原係夫妻關係，前於民國九十年六月十一日
    結婚，嗣於九十三年四月五日協議離婚。緣乙○○與甲○○
    結婚後，於九十年十一月間，徵得甲○○之同意，由乙○○
    出資新臺幣（下同）一百五十萬八千元、以甲○○之名義，
    向本院民事執行處，標得坐落於臺北縣鶯歌鎮○○段第五九
    二地號土地（權利範圍九萬九千四百分之九八一）及其地上
    建號第一八０二號、門牌號碼臺北縣鶯歌鎮○○路一三八號
    七樓房屋（下稱系爭房地），約定借名登記於甲○○名下，
    系爭房地之所有權狀則由乙○○保管，甲○○不得處分收益
    ；詎甲○○明知乙○○為系爭房地之實際所有人，且該房地
    之所有權狀並未遺失，竟於九十二年一月二十三日至臺北縣
    樹林地政事務所（下稱樹林地政事務所）以不實之系爭房地
    所有權狀遺失為由，書立切結書，申請補發該房地之所有權
    狀，使該管公務員將該不實事項登載於職務所掌地籍資料庫
    之公文書上，並補發系爭房地之所有權狀乙份予甲○○，足
    以生損害於樹林地政事務所地政管理之正確性及乙○○。嗣
    於九十四年三月一日，因乙○○於收受臺灣高等法院九十三
    年度上字第三一九號民事勝訴判決，欲辦理該房地之所有權
    移轉登記，至地政機關調閱該房地之謄本時，始發覺上情。
二、案經乙○○告訴臺灣板橋地方法院檢察署檢察官偵查聲請簡
    易判決處刑。
    理  由
一、訊據被告甲○○固坦承系爭房地登記在伊名下，且於上開時
    間，伊以系爭房地所有權狀遺失為由，向地政機關申請辦理
    補發所有權狀之事實，惟矢口否認有何使公務員登載不實之
    犯行，並辯稱：系爭房地是在伊與告訴人乙○○結婚後所買
    的，伊有出資約二十幾萬，這二十幾萬直接從伊芳苑王功郵
    局的帳戶提領現金交給告訴人，伊是分了幾次提領交給他；
    系爭房地所有權狀原來放在櫃子裡面，但伊因為找不到，才
    去申請補發，伊並不知道告訴人將所有權狀放在保險箱內；
    且如果告訴人持有該所有權狀者，於伊申請補發時，告訴人
    可以提出異議，伊就無法取得補發之所有權狀等語置辯。辯
    護人為其辯護稱：系爭房地係告訴人贈與被告，被告為所有
    權人；而系爭房地於九十年十一月間由拍賣取得且登記在被
    告名下，依民法第一千零十七條之規定，該財產既於被告與
    告訴人婚姻關係存續中所取得之原有財產，所有權依法登記
    乃推定為被告所有，故所有權狀是否遺失，應以被告之認知
    為判斷是否使公務員為不實登載之故意；況被告是否知悉所
    有權狀係由告訴人保管中，待調查澄清，而被告因離家多時
    ，權狀放置何處已不復記憶，並因其法律上之認知，不動產
    登記為何人所有即有權為處分，所以被告找不到所有權狀而
    申報遺失，乃正當權利之行使；另刑法第二百十四條之使公
    務員登載不實事項於公文書罪，須一經他人聲明或申報，公
    務員即有登載之義務，並依其所為之聲明或申報予以登載而
    屬不實事項者，始足構成，而關於所有權狀之補發，依地政
    實務須由權利人攜帶身分證正本及印章，填寫切結書、申請
    書，經地政機關審核無訛後，約需三個工作天，且依土地登
    記規則第一百五十五條之規定，須公告三十日，公告期滿無
    人就該滅失事實提出異議後始得補發權利書狀，故關於所有
    權狀遺失之補給，須由地政機關公告，且經審查核定，則縱
    有公務員未為審查或怠於審查，自不得以該公務員未為實際
    審查而令行為人負使公務員登載不實之罪責，且被告究竟使
    該管機關內之何人，將前開不實事項登載於其職務上所掌何
    項名稱公文書內亦未予認定；又現行申請補發所有權狀之文
    件，按照地政事務所制式之切結書，申請補發之原因若非遺
    失，並無其他供申請人勾選之項目，因此因申請人申請補發
    之事項與切結書上選項不符者，便論以該罪，恐有使一般民
    眾誤觸法網之嫌等語。
二、經查：
(一)、系爭房地係告訴人委託證人林鴻基向本院民事執行處辦理投
    標事宜，並經被告同意，以被告名義投標，於標得後，並將
    系爭房地登記於被告名下，且被告於九十二年一月二十三日
    至樹林地政事務所以系爭房地所有權狀遺失為由，書立切結
    書，申請補發該房地之所有權狀，樹林地政事務所據以補發
    系爭房地之所有權狀乙份予被告之事實，業據被告供述在卷
    ，核與告訴人指述及證人林鴻基證述之情節大致相符，並有
    樹林地政事務所九十四年三月二十八日北縣地登字第０九四
    ００００三五一五號函暨土地登記申請書、切結書，及樹林
    地政事務所九十二年二月十四日北縣樹地登字第０九二００
    ０二二二七號函（詳見九十四年度發查字第一０四一號偵查
    卷〈下稱發查卷〉第二十八至二十九、六十七之一頁）各乙
    份在卷可稽。是上開事實，堪以認定屬實。
(二)、又查被告與告訴人於結婚後協議由告訴人負責挑選法拍屋標
    的即系爭房地及決定投標價格，而由被告出面投標，於標得
    系爭房地後，由告訴人出資繳清價款，並登記於被告名下之
    事實，業據證人即告訴人迭於檢察事務官詢問、檢察官訊問
    及本院審理時具結證述：系爭房地是我出資一百五十萬元購
    買的，是我的，我有權保管所有權狀；婚後有討論說要買法
    拍屋要做投資用，所以借名登記在被告名下，後來要把房子
    賣掉，被告不同意；購買系爭房地是為了標法拍屋來賣，我
    本身是開中藥行，總共買了二件法拍屋，之前要標都沒有標
    成，仲介提議用我太太即被告之名義，看運氣會不會比較好
    ，後來第一件是以被告名義標到，後來要賣出去時，被告不
    願拿出來辦理；當初標來目的是為了投資，且要辦貸款再繼
    續投標，但被告還是不願意，系爭房地我們有標到後要賣，
    沒有賣成才搬進去住，之前是住在中藥行店裡；當初標得這
    房子後，權狀由我保管，放在保險箱；該保險箱都一直放在
    國慶街店裡，後來有搬家到建國路，但保險箱一直放在國慶
    街店裡；被告知道我把所有權狀放在保險箱，我的貴重物品
    都會放在保險箱裡，因我店裡出入的人很多；被告沒有使用
    該保險箱；被告的貴重東西會放在她娘家，她離家後有回來
    把她的貴重物品拿走，她離家前貴重物品如何保管我不清楚
    ．由她自己處理；保險箱鑰匙由我保管，總共有二支、二份
    ，二支都由我保管，放在店裡；被告沒有使用過保險箱鑰匙
    ；從標到房屋後，被告從來沒有問過我；保險箱鑰匙有二份
    ，之前我說鑰匙有一支，我講錯了，鑰匙是一對，一對有二
    支，因為該保險箱是有二個鑰匙孔；林鴻基陪同甲○○到法
    院投標；得標時法院所發移轉證書由林鴻基代領，法院將移
    轉證書寄到國慶街店裡給被告，由我交給林鴻基去辦理過戶
    移轉到被告名下；過戶所有權狀林鴻基交給我；拿到過戶後
    的權狀，我有拿給被告看，之後就放在保險箱裡，放在保險
    箱後，被告沒有跟我要過；系爭房地都是我出錢的，被告沒
    有出錢；因為之前就是由我和林鴻基搭配去投標法拍屋，我
    口頭委託林鴻基，由被告書面委託林鴻基等語（詳見發查卷
    第三十一至三十二、三十五頁、九十四年度他字第三八四九
    號偵查卷第九至十頁、本院第四十三、八十三至九十頁）明
    確，核與證人林鴻基於本院九十二年度訴字第一九０三號民
    事庭九十二年十二月二十五日言詞辯論時證述：系爭房地是
    告訴人委託我幫忙投標，得標價金是告訴人給付的，登記在
    被告名下是因為告訴人當初作中醫很忙，所以委託他太太去
    投標；是告訴人出資委託被告出名標得不動產，而將不動產
    委託登記為被告所有；告訴人沒有說過要把不動產贈與被告
    ；投標時被告有跟我去法院民事執行處投標，她還打電話給
    告訴人，問他這樣的投標價格可不可以；因我先前欠告訴人
    五、六十萬元，所以投標保證金由我自己從帳戶提領二十九
    萬元開立一張臺灣銀行支票給被告交給法院，其餘價金是告
    訴人從他第一銀行帳戶提領款項開具臺灣銀行支票給我，我
    再去法院繳款；在渠等婚姻關係存續中，告訴人還有以他本
    人名義投標鶯歌鎮○○路的一間透天厝房子；投標系爭房地
    前，有聽聞渠等談及告訴人要以被告名義投標，因為之前用
    被告名義投標時，都沒有得標，所以在渠等結婚後，我建議
    告訴人用被告名義去投標看看等語（詳見九十四年度偵字第
    一五０五四號偵查卷〈下稱偵查卷〉第十二至十四頁）之情
    節相符，是上開事實，堪以認定無訛。至被告辯稱：系爭房
    地在婚後購買，並登記在伊名下，是伊的，且伊有出資二十
    幾萬，從伊芳苑王功郵局帳戶分幾次提領現金給告訴人等語
    ，惟被告先於本院九十二年度訴字第一九０三號民事庭九十
    二年十一月二十七日審理時供稱：伊有出資購買，但出資多
    少，伊沒有計算，因當時是夫妻關係，沒有計較這麼多，房
    子登記在伊名下，是告訴人贈與給伊，要給伊保障，且當時
    告訴人說夫妻都不會計較這麼多云云，再於臺灣高等法院九
    十三年度上訴字第三一九號民事庭九十三年十一月四日準備
    程序時供述：房屋稅剛開始是我們一起繳的，伊婚後沒有收
    入；系爭房地是要送給伊的，買房子是告訴人拿錢出來買的
    ，登記給伊，就是送給伊的，婚後伊沒有工作，伊沒有保障
    云云，此有上開筆錄影本（詳見偵查卷第十五頁反面、十八
    頁）附卷可參，是被告就系爭房地係告訴人贈與或伊有出資
    等情之供述前後不一，殊難逕予採信。則系爭房地係告訴人
    出資購買，並以被告名義投標並登記在其名下，難認告訴人
    有贈與之意思。況系爭房地之所有權狀由告訴人保管中乙節
    ，業據告訴人前開證述明確，核與被告自承：九十一年四月
    生完小孩後，我有問告訴人所有權狀，他說有放著；所有權
    狀本來放在國慶街房子的鐵櫃即告訴人所稱之保險箱；所有
    權狀一直放在保險箱中等語（詳見本院卷第九十二、九十三
    頁）相符，是被告對於系爭房地之所有權狀由告訴人保管中
    ，應知之甚詳，則被告辯稱：伊因為找不到所有權狀才去申
    報補發權狀云云，顯不足採信。
(三)、復查所有權狀是否確實遺失，係由當事人敘明事由自行切結
    負責乙節，此有切結書一紙附於上述地政事務所函文可稽，
    本院為明地政事務所負有何種審查義務，乃發函請樹林地政
    事務所說明，該所覆稱：按「申請土地所有權狀或他項權利
    證明書補給時，應由登記名義人敘明其滅失之原因，檢附切
    結書或其他有關證明文件，經登記機關公告三時日，並通知
    登記名義人，公告期滿無人提出異議後，登記補給之。」為
    土地登記規則第一百五十五條所明定，本所九十二年間受理
    甲○○親自到所申請書狀補給登記，係依上述規定，僅就其
    案附切結書主張權狀已於九十一年一月二十三日遺失，如有
    不實願負法律責任等事由，核對身份無誤後，即予受理公告
    三十日徵詢異議，並於地籍資料庫加註申請事項公示週知，
    俟公告期滿無人異議後，於九十二年三月十八日登記補發並
    繕製新所有權狀結案，除此，尚無其他應依職權調查處理事
    項等語，此有樹林地政事務所九十五年四月二十六日北縣樹
    地登字第００００五一０八號函乙份（詳見本院卷第六十一
    頁）在卷可憑，足見地政事務所僅為形式上之審查，並不就
    所有權狀是否確實遺失作實質審查，況地政機關依上開規定
    僅通知登記名義人，且公告週知之方式亦無法使告訴人得以
    知悉而提出異議。是被告辯稱：告訴人可以提出異議，權狀
    就不會補發云云，及辯護人認系爭書狀是否確實遺失，需地
    政事務所人員為實質審查，被告未構成使公務員登載不實之
    罪名，及使公務人如何登載不實等不明云云，均不足採信。
(四)、綜上，本件事證已臻明確，被告犯行堪以認定，應予依法論
    科。
三、按行為後法律有變更者，適用行為時之法律。但行為後之法
    律有利於行為人者，適用最有利於行為人之法律，刑法第二
    條第一項定有明文。查刑法業已於九十四年二月二日修正，
    九十五年七月一日施行。其中刑法第四十一條第一項前段原
    規定：「犯最重本刑為五年以下有期徒刑以下之刑之罪，而
    受六個月以下有期徒刑或拘役之宣告，因身體、教育、職業
    、家庭之關係或其他正當事由，執行顯有困難者，得以一元
    以上三元以下折算一日，易科罰金。」，又被告行為時之易
    科罰金折算標準，修正前罰金罰鍰提高標準條例第二條前段
    （現已刪除）規定，就其原定數額提高為一百倍折算一日，
    則本件被告行為時之易科罰金折算標準，應以銀元三百元折
    算一日，經折算為新臺幣後，應以新臺幣九百元元折算為一
    日，惟修正後刑法第四十一條第一項前段則規定：「犯最重
    本刑為五年以下有期徒刑以下之刑之罪，而受六個月以下有
    期徒刑或拘役之宣告者，得以新臺幣一千元、二千元或三千
    元折算一日，易科罰金」，比較修正前後之易科罰金折算標
    準，亦以修正前之規定，較有利於受刑人。經綜合觀察比較
    修正前後之規定，均以行為時之規定，對被告有利，本件自
    應依刑法第二條第一項前段規定，適用行為時關於易科罰金
    之規定，合先敘明。被告明知土地所有權狀並未遺失，猶申
    請補發，使不知情之地政事務所承辦該土地登記業務之公務
    員，因而將此不實之事項登載於職務上所掌上開公告內，並
    據以補發被告土地所有權狀，足生損害於地政事務所對土地
    管理之正確性及原持有人釋常禪之利益。是核被告所為，係
    犯刑法第二百十四條明知為不實之事項而使公務員登載於職
    務上所掌之公文書罪。至檢察官上訴認被告未與告訴人達成
    和解，且迄今仍無悔意，認原審量刑過輕等語，以及被告上
    訴仍持上詞否認犯行；惟查被告上開犯行，堪以認定屬實，
    已如前述，則被告空言否認，不足採信；且按量刑之輕重係
    實體法上賦予法院得為自由裁量之事項，原審基於前開事實
    之認定，在法定刑度內而為量刑，無逾越法律規定範圍或濫
    用權限情事，且本案係因被告否認犯行而無法達成和解，自
    不得徒憑被告未與告訴人達成民事和解之結果，即認被告並
    無悔意；又原審審酌被告犯罪之動機、目的、手段及其品行
    、智識程度、所生危害及犯罪後態度等一切情狀，量處拘役
    四十日，如易科罰金以三百元折算一日。本院認原審判決認
    事用法，均無違誤，量刑亦頗適當，應予維持（原判決雖未
    及比較適用、易科罰金之規定，但本院比較新舊法結果，仍
    應適用行為時法，則原判決適用行為時法即無不當，自不構
    成撤銷之事由）。故檢察官上訴，認原判決量刑過低，及被
    告上訴仍持上詞否認犯行，均為無理由，應予駁回。
四、聲請簡易判決處刑意旨另以：被告明知其僅係受告訴人之委
    託，登記為前開房地之所有權人，實際所有人仍為告訴人，
    竟意圖為自己不法之利益，於九十三年三月九日，以該申請
    補發之所有權狀，向新光人壽保險股份有限公司（下稱新光
    人壽保險公司）借款，並設定最高限額抵押權一百二十萬元
    予新光人壽保險公司，而為違背其任務之行為，致生損害於
    告訴人，因而認被告涉犯刑法第三百四十二條第一項之背信
    罪嫌等語。惟按刑法上背信罪所指為他人處理事務，在性質
    上應限於具有相當責任性之事務，而且行為人在處理上有權
    作成決定，或是行為人在處理上需要作成決定之事務。若他
    人對於行為人並無相當之授權，兩者之間並不存在所謂之信
    託關係，行為人所從事者只是轉達之工作，無需也無權作成
    任何決定者，則非背信罪所指之事務，最高法院八十五年度
    台上字第六六０號判決可資參照。次按借名登記，其登記名
    義人若僅單純出借名義，對登記之標的物或權利並無任何管
    理處分之實，其實際佔有、管理之人仍為借用人，依現行信
    託法，並不成立信託關係，難認受託人（即登記名義人）係
    為借用人處理事務，最高法院八十六年度台上字第四二四九
    號判決亦可供參照。本件告訴人與被告間並未成立信託契約
    ，而係約定將上開不動產財產以被告為登記名義人，借用其
    名義為不動產之登記名義人，實無移轉所有權之意思，告訴
    人仍保有該不動產之使用收益等權利，兩造間係成立借名登
    記契約，業經法院民事庭判決確定在案，此有本院九十二年
    度訴字第一九０三號民事判決、臺灣高等法院九十三年度上
    字第三一九號民事判決各一份在卷可稽。故本件被告未受告
    訴人委託而為其處理事務，自與刑法背信罪所稱為他人處理
    事務之構成要件不符，即無構成背信罪之餘地，此外，本院
    復查無其他積極、具體確切之證據足認被告有何告訴人所指
    背信之犯行，既不能證明被告有此部分犯罪，原應為被告無
    罪之諭知，惟聲請簡易判決處刑意旨認此部分與前開有罪之
    使公務員登載不實罪名間，有牽連犯之裁判上一罪關係，爰
    不另為無罪之諭知，附此敘明。
據上論斷，應依刑事訴訟法第四百五十五條之一第三項、第三百
六十八條，判決如主文。
本案經檢察官朱學瑛到庭執行職務。
中    華    民    國    95    年    7     月    25    日
                  刑事第十四庭審判長法  官  黎錦福
                                    法  官  曾正耀
                                    法  官  饒金鳳
以上正本證明與原本無異。
本件不得上訴。
                                    書記官  王春森
中    華    民    國    95    年    7     月    25    日


司法院資訊處製作；財團法人民間司法改革基金會備份。
